【裁判字號】    95,上易,203
【裁判日期】    950829
【裁判案由】    損害賠償
【裁判全文】
臺灣高等法院臺中分院民事判決         95年度上易字第203號
上  訴  人  彰化縣土木包工商業同業公會
法定代理人  乙○○
訴訟代理人  甲○○
被 上 訴人  戊○○
上列當事人間損害賠償事件，上訴人對於中華民國95年4月28日
臺灣彰化地方法院95年度訴字第159號所為第一審判決提起上訴
，本院於95年8月15日言詞辯論終結，茲判決如下：
    主  文
上訴駁回。
第二審訴訟費用由上訴人負擔。
    事  實
一、上訴人主張：被上訴人為伊公會前總幹事即原審共同被告丁
    ○○之人事保證人。緣丁○○自民國（下同）87年5月間起
    ，至93年8月31日止，受僱於伊公會擔任總幹事，平日除從
    事行政工作外，並負責收取伊公會會員繳付之入會費、捐助
    費、常年會費及自救基金等職務；詎其因負債急需用錢，竟
    基於意圖為自己不法所有之概括犯意，先後於附表所列之時
    間，向附表所列之會員，收取如附表所列之會費及捐助費共
    計新台幣（下同）431,000元後，即將此等因業務關係持有
    之款項，用以償還個人債務，而連續予以侵占入己，侵害伊
    公會之權利；嗣於94年1月間，伊公會理事長乙○○為換發
    會員證而清查公會帳款時，始查知上情；上開事實經台灣彰
    化地方法院94年度易字第1250號刑事判決丁○○有罪在案。
    而被上訴人為連帶保證丁○○於伊公會任總幹事期間內，絕
    對服從命令遵守規律，如有竊盜公款公物及一切不法行為，
    願代負完全賠償責任並放棄先訴抗辯權利，而簽有「彰化縣
    土木包工業商業同業公會僱用人員保證書」（下稱「系爭人
    事保證契約」）。嗣被上訴人雖於94年6月13日以員林四支
    郵局第160號存證信函表示因丁○○已於93年8月底離職，系
    爭人事保證契約業已終止，其已免除保證之責任，並終止對
    丁○○之人事保證契約云云，然，丁○○上開侵占公款之事
    實係於93年8月底離職前所發生，而戊○○除於87年簽立上
    開保證書外，於92年間有再簽一次保證書，故被上訴人之保
    證責任當尚應存在。而丁○○離職時，償還另積欠伊公會之
    18萬元後，已取回該份92年保證書原本，伊公會事後始發覺
    丁○○尚侵佔本件之40餘萬元，故伊公會無法提出92年之保
    證書原本，但被上訴人既已承認92年保證書影本上之簽名為
    其所簽，即足以證明該保證書之真正。況且，上開丁○○離
    職時償還伊公會之18萬元，實為被上訴人所付，被上訴人若
    未於92年間續為保證，為何要付該18萬元？再者，於該92
    年契約書簽章為保證人者，除被上訴人外，尚有訴外人丙○
    ，亦經證人丙○到庭證明被上訴人確有於92年間在系爭契約
    書上簽名為人事保證之行為，依此，被上訴人自應與丁○○
    連帶賠償伊之上開損害等情，爰依侵權行為、保證責任之法
    律關係，提起本件訴訟，求為命被上訴人與原審共同被告丁
    ○○連帶給付伊431,000元及自起訴狀繕本送達翌日起，至
    清償日止，按年息百分之五加計遲延利息之判決（原審判命
    丁○○一人給付上訴人上開本息，未據丁○○聲明不服，此
    部分已告確定）。
二、被上訴人則以：系爭人事保證書係於87年間簽訂，惟擔保責
    任之期限依民法第756條之3之規定為三年。伊只有簽過87年
    那份保證書，嗣後未再繼續簽。至上訴人所提92年之保證書
    影本上雖為伊之筆跡，惟伊否認該保證書之真正，蓋該影本
    日期部分僅記載年份，日期並無記載，故上訴人應提出該保
    證書之原本以證明其真正，否則，該92年之保證書影本亦可
    能為伊簽名以後上訴人才將日期填上去，或者係將其簽名套
    印上去。至丁○○離職時清償18萬元，為丁○○向伊所借，
    有借據為證，並非伊替丁○○賠付予上訴人，故自不得以此
    即謂伊有續為丁○○之人事保證人。況丁○○進入上訴人公
    會任職，實為丙○所介紹，上訴人公會未向丙○求償，反而
    向伊求償，又以丙○為證人，豈能謂為合理等語，資為抗辯
    。
三、原審法院審理後，斟酌兩造之主張及攻擊防禦方法之結果，
    認上訴人之訴，就原審被告丁○○部分為有理由、就被上訴
    人部分為無理由，因而為上訴人一部勝訴、一部敗訴之判決
    ，命原審被告丁○○應給付上訴人431,000元，及自94年12
    月12日起至清償日止，按年息5%計算之利息，而駁回上訴人
    就被上訴人部分之訴。上訴人不服，提起上訴，聲明求為判
    決：(一)原判決不利於伊公會部分廢棄；(二)前項廢棄部分，被
    上訴人應與一審共同被告丁○○連帶給付伊公會431,000元
    ，及自94年12月12日起至清償日止，按年息5%計算之利息；
    (三)前項給付、原判決主文第一項之給付，如其中一人履行給
    付義務時，其他人同免給付之責任；(四)訴訟費用由被上訴人
    負擔。被上訴人之答辯聲明則求為判決：(一)上訴駁回；(二)訴
    訟費用由上訴人負擔。
四、兩造之爭執要點：
    上訴人主張被上訴人曾於92年間曾於原審共同被告丁○○之
   「彰化縣土木包工業公會僱用人員契約書」上簽名為保證人
   ，並提出該契約書影本乙件為證（見原審卷第30-31頁），
    被上訴人則否認有於92年間在該契約書上簽名為丁○○保證
    之事實，是兩造之主要爭點厥為被上訴人是否在上開契約書
    上簽名而同意為丁○○自92年間起受僱擔任上訴人總幹事之
    人事保證人乙端。
五、法院之判斷及得心證之理由：
    (一)按人事保證契約約定之期間，不得逾三年。逾三年者，縮
      短為三年。前項期間，當事人得更新之。人事保證未定期
      間者，自成立之日起有效期間為三年，88年4月21日修正
      公布、89年5月5日施行民法第756條之3定有明文。上開規
      定，依民法債編施行法第35條規定，於民法債編修正施行
      前成立之人事保證，亦適用之。查兩造於87年為原審共同
      被告丁○○受僱於上訴人公會擔任總幹事之職，固曾簽訂
      人事保證書，當時民法第756條之3尚未修正公布，惟依民
      法債編施行法第35條之規定，兩造於87年簽訂之人事保證
      書，亦溯及適用民法第756條之3之規定。故兩造於87年簽
      訂之人事保證書雖未約定保證期間，依上開民法第756條
      之3規定，自成立之日起有效期間為三年。又兩造於87年
      簽訂之人事保證書，其上並未註明簽署日期，惟原審被告
      丁○○係自87年5月開始任職上訴人公會，故被上訴人保
      證期間應可認為自87年5月起至90年5月間。而本件原審被
      告丁○○侵占之時間既發生在92年、93年間，上訴人與被
      上訴人簽訂之87年人事保證書保證之效力自不及於之，即
      丁○○92、93年間對上訴人侵權所生之損害、乃不在兩造
      87年間人事保證契約保證之範圍內。上訴人主張被上訴人
      曾於87年簽立，上開保證書，資為對其請求之依據，亦非
      有據。
    (二)上訴人雖又提出92年間原審被告丁○○受僱契約上被上訴
      人在保證欄簽名之保證書影本為證，惟按私文書應提出原
      本。又私文書應由舉證人證其真正。但他造於其真正無爭
      執者，不在此限，民事訴訟法第352條、第357條分別定有
      明文。系爭92年之保證書影本既由上訴人提出，且被上訴
      人否認其真正，自應由上訴人提出該保證書之原本或以其
      他方法證明該影本之內容為真正，上訴人雖主張被上訴人
      既承認系爭92年保證書影本上之簽名為真正，即足以證明
      該92年之保證書影本為真正，然查，被上訴人承認系爭保
      證書上之簽名之真正，僅能證明被上訴人曾為該簽名，惟
      該簽名究簽於何處，是否即簽於該92年之保證書上，並不
      能據此證明之。查兩造於87年間之人事保證書，關於保證
      人二人之相關資料及簽名位置乃分別預留相當之空間，互
      不混淆，且詳列保人之姓名、年齡、商號、稅籍號碼、身
      分證字號、職業、住址，與被保證人之關係等項均由保證
      人親自一一填寫，其後並責由會保人員於其後簽名蓋章以
      資會保確認，此有上訴人所提出之87年保證書影本乙件在
      卷可稽（見原審卷第32頁）。然上訴人所提出之92年間之
      保證書，卻只在丁○○之受僱契約書之末留保證人一欄，
      打字部分關於「保證人簽章」，亦只一處，並由丙○一人
      簽章於其內，被上訴人之簽名則在其後，即直式其左緊靠
      日期處之空間，此有上開影本在卷可按（見原審卷第3頁
      ），由上可判此已與87年間預留二名保證人空間之情形迴
      然不同。上訴人雖舉證人丙○證稱伊在92年之保證書簽名
      時已有被上訴人之簽名在其上云云，惟此為被上訴人所否
      認。按之常理，上開92年間之契約書，僅留一處以打字顯
      示之「保證人簽章」空間，第一人為保證簽名時，自會簽
      於其內，殊無反而跳出該預留之空間而簽名於該空間之外
      緊接日期處之理，是證人丙○所證所見情形，已悖於常情
      ，參以被上訴人指稱丁○○乃證人丙○所引進上訴人公會
      任職乙情，為其所不爭執，且證人丙○乃上訴人公會法定
      代理人乙○○之配偶，其簽名為丁○○之保證人，但上訴
      人從未向其請求負保證人之連帶賠償責任等情，亦為上訴
      人所是認，是證人丙○之利害關係既與上訴人相同，而與
      被上訴人相反，所證上情又悖於常理，自不可信。是依證
      人丙○所證，並不能證明被上訴人親自簽名於92年間之保
      證書上，則不能證明上訴人所提有被上訴人簽名之92年保
      證書影本之真正，上訴人就此部分事實負有舉證之責任，
      其既不能舉證以實其說，上訴人此部分之主張即難採信。
      上訴人雖另指稱：丁○○離職前經發現侵害伊權利所賠之
      18萬元，乃被上訴人代其所支付，故於離職時，由丁○○
      帶走契約原本云云，惟此並為被上訴人所否認，並以該18
      萬元乃丁○○向伊所借等語置辯。查原審被告丁○○乃行
      跡不明，無法傳訊，此有一、二審之送達證書在卷可參，
      是上訴人並不能證明丁○○帶走保證書原本之事實，而被
      上訴人乃一貫供稱該18萬元係丁○○向其所借，是上訴人
      亦不能證明被上訴人乃代丁○○償債，以此推認被上訴人
      已承認92年間有為丁○○負保證之事實，自屬無據。又上
      訴人另稱指稱被上訴人曾以94年6月13日員林四支郵局第
      160號存證信函表示因丁○○已於93年8月底離職，系爭人
      事保證契約業已終止，其已免除保證之責任，並終止對丁
      ○○之人事保證契約云云，固據提出該存證信函乙件在卷
      （見原審卷第35頁），惟揆之該存證信函意旨，乃在回復
      上訴人台中南和路郵局第108號求償存證信函之主張，即
      使其自認依87年間之保證，亦應於丁○○離職時即為免保
      證責任之認知情形下，亦會為此免責之抗辯，是尚難依上
      開存證信函之回復，即認其承認有92年簽立保證書之事實
      ，是上訴人以上開情事，主張被上訴人應負連帶保證人之
      責任，亦屬依法無據。
六、綜上，上訴人既不能證明被上訴人有於92年間簽立保證書為
    丁○○受僱為上訴人公會總幹事之人事保證人之事實，則上
    訴人對於丁○○於92、93年間侵害其權利，所生之431,000
    元損害，請求被上訴人連帶負賠償責任並支付遲延利息，均
    屬無據，原審法院就上訴人此部分之請求，以其訴為無理由
    ，為上訴人敗訴之判決，依法即無不合。上訴意旨仍執陳詞
    ，指摘原判決此部分為不當，聲明求予廢棄改判，為無理由
    ，應予駁回。
七、據上論結，本件上訴為無理由，依民事訴訟法第449條第1項
    、第78條，判決如主文。
中    華    民    國    95    年    8     月    29    日
                      民事第五庭審判長法  官  黃斐君
                                      法  官  古金男
                                      法  官  朱  樑
以上正本係照原本作成。
兩造均不得上訴。
                                      書記官  陳俞豪
中    華    民    國    95    年    8     月    30    日
                                                      Ｄ
附   表：
┌──┬──────┬───────┬──────────┐
│編號│時間（民國）│會  員  名  稱│收取金額（新台幣）  │
├──┼──────┼───────┼──────────┤
│ １ │92年11月26日│昶達土木包工業│86,000元            │
├──┼──────┼───────┼──────────┤
│ ２ │93年 1月 5日│立丞土木包工業│86,000元            │
├──┼──────┼───────┼──────────┤
│ ３ │93年 3月 4日│鴻鎰土木包工業│86,000元            │
├──┼──────┼───────┼──────────┤
│ ４ │93年 4月16日│盛祥土木包工業│87,000元            │
├──┼──────┼───────┼──────────┤
│ ５ │93年 6月 4日│佳品土木包工業│86,000元            │
└──┴──────┴───────┴──────────┘


司法院資訊處製作；財團法人民間司法改革基金會備份。
